---
title: 'Représentation et traitement de l''information géographique avec R : usage
avancé'
author: "Timothée Giraud & Nicolas Lambert"
date: "21 mai 2015"
output:
    html_document:
        number_sections: yes
        theme: cerulean
        toc: yes
encoding: UTF-8
---

# Utilisation d'API de Cartographie

## Affichage de fonds de carte statiques

### Google Maps
#### Le package `ggmap`

Nous utilisons ici le package `ggmap` (reposant lui même sur `ggplot2`).
Ce package permet notamment, via la fonction `get_map`, de télécharger différents fonds de cartes issus de Google Map au format raster.  

Dans ce premier exemple nous téléchargeons la photo aérienne de la zone autour de l'EHESS.
```{r, cache=FALSE}
library(ggmap)
# téléchargement de la carte
mapImageData1 <- get_map(location = c(lon = 2.372199, lat = 48.836016),
                         color = "color",
                         source = "google",
                         maptype = "satellite",
                         zoom = 17)
# affichage de la carte
ggmap(mapImageData1,
      extent = "device",
      ylab = "Latitude",
      xlab = "Longitude")
```

Dans ce deuxième exemple nous téléchargeons le réseau routier autour de la même zone.    

```{r, cache=TRUE}
# téléchargement de la carte
mapImageData2 <- get_map(location = c(lon = 2.372199, lat = 48.836016),
                         color = "color",
                         source = "google",
                         maptype = "roadmap",
                         zoom = 17)
# affichage de la carte
ggmap(mapImageData2,
      extent = "device",
      ylab = "Latitude",
      xlab = "Longitude")
```


Il est ensuite possible de rajouter n'importe quelle information sur la carte téléchargée.  
Ici, nous rajoutons simplement un symbol sur le batiment de l'EHESS. L'utilisation de fonds de carte via `ggmap` implique l'utilisation de `ggplot2` si l'on veut rajouter des informations.

```{r, cache=TRUE}
# affichage de la carte et d'un point sur l'EHESS
library(ggplot2)
d <- data.frame(lat=48.836016, lon=2.372199, text ="EHESS")
p <- ggmap(mapImageData2)
p <- p + geom_point(data=d, aes(x=lon, y=lat), color="red", size=8, alpha=1) 
p + annotate("text", x = 2.372199, y = 48.836016, label = "EHESS", col = "blue")
```


#### Le package `RgoogleMaps`

Cet autre package, `RgoogleMaps`, permet de télécharger des fonds de carte vectoriel.
Le fichier de la carte raster peut être sauvegardé.  
On peut aussi ajouter des objets géographiques (points, lignes, surfaces) sur la carte.  

```{r, cache=TRUE}
library(RgoogleMaps)
# création des marqueurs
markers = paste0("&markers=color:blue|label:E|48.836016,2.372199")
# téléchargement de la carte
MyMap <- GetMap(center = c(48.836016,2.372199), zoom = 17, markers=markers,
                destfile = "MyTile1.png")
# affichage de la carte
PlotOnStaticMap(MyMap)
```




### Open Street Maps
Il est aussi possible de télécharger des cartes OpenStreetMap, via le package `OpenStreetMap`. Ce package présente un léger désavantage, il dépend de 4 autres packages (`rJava, raster, sp et rgdal`).
Une multitude de style de cartes sont disponible en plus de celles fournies par OpenStreetMap (voir `?openmap`).   
Les style de maps sont disponibles de façon différenciée en fonction de la zone géographique cartographiée.

Ce premier exemple utilise un fond OSM classique.  

```{r, cache=FALSE}
library(OpenStreetMap)
# téléchargement de la carte
osmEHESS <- openmap(upperLeft = c(48.83812,2.368387), 
                    lowerRight = c(48.8336, 2.375254), 
                    type = "osm")
# affichage de la carte
plot(osmEHESS)
# les cartes utilisent la projection mercator, il faut donc reprojeter 
# les points à afficher dans cette projection
EHESS <- projectMercator(lat = 48.836016, long = 2.372199)
points(x = EHESS[1], y = EHESS[2], col = 'grey60', bg = "#920000", 
       pch = 21, cex = 3)
text(x = EHESS[1], y = EHESS[2], col = "blue", font = 2, labels = "EHESS", 
     adj = c(0,-1.25))

```

Le deuxième exemple utilise un fond plus original ("stamen-toner").  
```{r, cache=TRUE}
# téléchargement de la carte
osmEHESS <- openmap(upperLeft = c(48.83812,2.368387), 
                    lowerRight = c(48.8336, 2.375254), 
                    type = "stamen-toner")
# affichage de la carte
plot(osmEHESS)
points(x = EHESS[1], y = EHESS[2], col = 'grey60', bg = "#920000", 
       pch = 21, cex = 3)
text(x = EHESS[1], y = EHESS[2], col = "blue", font = 2, labels = "EHESS", 
     adj = c(0.4,-1.25))

```



## Affichage de fond de cartes dynamique
Le package `leaflet` permet d'exploiter les fonctionalité de la librairy de cartographie javascript "leaflet" directement à partir de R et d'exporter des cartes interactives.  

```{r, cache=FALSE}
library(leaflet)
# initialiser une carte
m <- leaflet()
# carte avec emprise mondiale
m <- addTiles(map = m)
# centrer sur un point
m <- setView(map = m, lng = 2.372199, lat = 48.836016, zoom = 18)
# ajout d'un marqueur
m <- addMarkers(m, lng = 2.372199, lat = 48.836016, 
                icon = list(iconUrl = "http://www.ehess.fr/fileadmin/template/images/logo-EHESS.gif", iconWidth = 100, iconHeight = 100))
# ajout d'un pop-up
m <- addPopups(map = m, 2.372199, 48.836016, 'Ici se trouve l\'<b>EHESS</b>')
# affichage de la carte
m
```

Les packages `RgoogleMaps, leafletR et rCharts` permettent aussi ce type d'affichage.  

## Geocodage d'adresses
Il peut arriver de devoir géocoder des adresse, c'est à dire de trouver leurs coordonnées géographiques.
Cette opération est possible avec le package `ggmap` vu plus haut.

```{r, cache=FALSE}
# table des points d'intérêt à trouver
poi <- data.frame(nom = c('EHESS', 
                          '190ADF', 
                          'ODG'),
                  adresses = c("EHESS, Paris", 
                               '190, avenue de France, Paris', 
                               'Olympes de Gouges, Paris'), 
                  stringsAsFactors = F)
# affichage de la table
library(DT)
datatable(poi)
# recherche des points d'intérêt
# library(ggmap)
poigeo <- geocode(poi$adresses, output = "latlona")
poigeo <- cbind(poi, poigeo)
# affichage de la table avec les coordonnées
datatable(poigeo)
```

```{r, cache = FALSE}
# affichage des points d'intérêt sur la carte
osmEHESSwide <- openmap(upperLeft = c(max(poigeo$lat)+0.005,min(poigeo$lon)-0.005), 
                    lowerRight = c(min(poigeo$lat)-0.005, max(poigeo$lon)+0.005), 
                    type = "osm")
# affichage de la carte
plot(osmEHESSwide)
EHESS <- projectMercator(lat = poigeo[,"lat"], long = poigeo[,"lon"])
points(x = EHESS[,1], y = EHESS[,2], col = 'grey60', bg = "#920000", 
       pch = 21, cex = 3)
text(x = EHESS[,1], y = EHESS[,2], col = "blue", font = 2, labels = poigeo[,1], 
     adj = c(0,-1.25))

```

## Routage et matrices de distances

Il est également possible de récupérer les trajets et des temps d'accès entre plusieurs points (avec le package `ggmap`).  
Plusieurs modes de déplacements sont disponibles (piéton, voiture, vélo...)
```{r, cache=FALSE}
# Trajet entre avenue de France et l'EHESS
AVDF_EHESS <- route(from = as.numeric(poigeo[2,3:4]), 
                       to =  as.numeric(poigeo[1,3:4]), 
                       structure = 'leg', 
                       mode = "bicycling")
# affichage de la table du trajet
datatable(AVDF_EHESS)

# Trajet entre avenue de France et Olympe de Gouges
AVDF_ODG <- route(from = as.numeric(poigeo[2,3:4]), 
                       to =  as.numeric(poigeo[3,3:4]), 
                       structure = 'leg', 
                       mode = "bicycling")
# affichage de la table du trajet
datatable(AVDF_ODG)


# conversion des coordonnées des points du trajet en mercator
AVDF_EHESS[, c("startLon", "startLat")] <- projectMercator(lat = AVDF_EHESS[, "startLat"], 
                                                           long = AVDF_EHESS[, "startLon"])
AVDF_EHESS[, c("endLon", "endLat")] <- projectMercator(lat = AVDF_EHESS[, "endLat"], 
                                                       long = AVDF_EHESS[, "endLon"])
AVDF_ODG[, c("startLon", "startLat")] <- projectMercator(lat = AVDF_ODG[, "startLat"], 
                                                           long = AVDF_ODG[, "startLon"])
AVDF_ODG[, c("endLon", "endLat")] <- projectMercator(lat = AVDF_ODG[, "endLat"], 
                                                       long = AVDF_ODG[, "endLon"])


# affichage de la carte
plot(osmEHESSwide)
# ajout des trajets
segments(x0 = AVDF_EHESS$startLon, y0 = AVDF_EHESS$startLat, 
         x1 = AVDF_EHESS$endLon, y1 =AVDF_EHESS$endLat, 
         col= 'red', lwd = 3)
segments(x0 = AVDF_ODG$startLon, y0 = AVDF_ODG$startLat, 
         x1 = AVDF_ODG$endLon, y1 =AVDF_ODG$endLat, 
         col= 'blue', lwd = 3)
# affichage des points
points(x = EHESS[,1], y = EHESS[,2], col = 'grey60', bg = "#920000", 
       pch = 21, cex = 3)

```

```{r, cache=FALSE}
# calcul de distances et temps entre avenue de France et ODG et EHESS
x <- mapdist(from = poigeo$adress[2], poigeo$adress[c(1,3)], mode = 'bicycling', 
             output = "simple")
# affichage de la table des distances
datatable(x)
```

# Opérations de géotraitement
Les opérations de manipulation d'objets géographiques et de géotraitement communes à l'ensemble des SIG sont disponible dans R.   
Le package `rgdal` permet notamment la gestion des projections géographique.  
Le package `sp` permet la manipulation des objets spatiaux.  
Le package `rgeos` donne accès à la librairie d'opérations spatiales `geos`.  


Dans ce premier exemple nous sélectionnons simplement les tweets émis de l'intérieur des pays européens.
```{r, cache=FALSE}
# import des données
load("/mnt/data/twitter/data/tweetslight.RData")
# affichagfe des pays
par(mar = c(0,0,0,0))
plot(nuts0.spdf)
# affichage de tous les tweets
plot(marseillegeo, add=T, pch = ".", col = "red")
# intersection des tweets et des pays
tweetsInNuts0 <- over(x = marseillegeo, y = nuts0.spdf)
head(tweetsInNuts0)
tweetsInNuts0$nb <- 1
# comptage des tweets dans les polygones
tweetspercountry <- aggregate(x = tweetsInNuts0$nb, 
                              by = list(tweetsInNuts0$id, tweetsInNuts0$name), 
                              FUN = sum)
names(tweetspercountry) <- c("id", "name", "nbtweets")
datatable(data = tweetspercountry[order(tweetspercountry$nbtweets, decreasing = T),])
# sélection des tweets localisés à l'intérieur des pays
marseillegeo <- marseillegeo[!is.na(tweetsInNuts0$id),]
# affichage des tweets en question
plot(marseillegeo, add=T, pch = ".", col = "blue")
```

Dans un deuxième example nous allons créer un maillage haxagonale et compter les tweets par maille.
```{r, cache=TRUE}
# création d'une grille de points
hexapoints <- spsample(x = nuts0.spdf, cellsize = 40000, type = 'hexagonal')
# transformation en grille de polygones
hexapoly <- HexPoints2SpatialPolygons(hex = hexapoints)
datahexa <- data.frame(id = row.names(hexapoly), x = 1)
row.names(datahexa) <- datahexa$id
hexapoly <- SpatialPolygonsDataFrame(Sr = hexapoly, data = datahexa)
# affichage des hexagones
par(mar = c(0,0,0,0))
plot(hexapoly)
# intersection entre les polygones et les tweets
tweetsInHexaPoly <- over(x = marseillegeo, y = hexapoly)
# comptage des tweets dans les polygones
marseilletweethexapoly <- aggregate(x = tweetsInHexaPoly$x, by = list(tweetsInHexaPoly$id), FUN = sum)
names(marseilletweethexapoly) <- c("id", "n")
# cartographie des polygones
df <- data.frame(hexapoly@data, 
                 marseilletweethexapoly[match(hexapoly@data[, "id"], 
                                              marseilletweethexapoly[, "id"]),])
colours <-c("#B8D9A9" ,"#8DBC80" ,"#5D9D52" ,"#287A22" ,"#17692C")
distr <- c(0,10,100,1000,10000,100000)
colMap <- colours[(findInterval(df$n,distr,all.inside=TRUE))]
par(mar = c(0,0,0,0))
plot(nuts0.spdf, col = "grey60", border = NA)
plot(hexapoly, col = colMap, border = NA, add=T)
```

# Lissage Spatial

Le package `SpatialPosition` permet de réaliser des traitements de lissage par potentiels.

L'objectif est ici de calculer et de cartographier l'accessibilité globale aux hôpitaux publics.  

Dans notre exemples nous utiliserons 3 jeux de données spatiales :

- `spatUnits` (polygons) :  les 20 arrondissements parisiens
- `spatMask` (polygons): le contour de Paris
- `spatPts` (points): 18 hôpitaux public avec leur capacité (nombre de lits).


Ce calcul peut guider un individu particulièrement hypocondriaque dans le choix de sont logement à Paris, mais peut aussi être utiliser dans le choix d'une localisation optimale pour améliorer l'egalité d'accès aux services de santé.


```{r, cache=TRUE}
library(SpatialPosition)
data(spatData)

# Calcul de l'accessibilité
globalAccessibility <- stewart(knownpts = spatPts, varname = "Capacite",
                               typefct = "exponential", span = 800, beta = 3,
                               resolution = 50, longlat = FALSE, 
                               mask = spatMask)
# création d'un raster
rasterAccessibility <- rasterStewart(x = globalAccessibility, mask = spatMask)

# affichage du raster
par(mar = c(4,2,2,1))

plotStewart(x = rasterAccessibility, add = FALSE, nclass = 6)

# la fonction retourne également les bornes des classes
breakValues <- plotStewart(x = rasterAccessibility, add = FALSE, nclass = 6)

# créatioon des lignes de contour
contLines <- contourStewart(x = rasterAccessibility, breaks = breakValues)
plot(contLines, add = TRUE)
plot(spatMask, add = TRUE)

mtext("Accessibilité globale aux hôpitaux publics Parisiens", side = 3,cex = 1.5)
mtext(text = "Nombre potentiel de lits
      fonction de la distance: exponentielle, portée = 1 km, beta = 3",
      side = 1, line = 1)   


````

# Quelques ressources en ligne
* [http://rgeomatic.hypotheses.org/](http://rgeomatic.hypotheses.org/)    
Carnet de recherche de Timothée Giraud destiné au partage et à la diffusion de plusieurs travaux de géomatique réalisés grâce au logiciel R.  
* [http://neocarto.hypotheses.org/](http://neocarto.hypotheses.org/)   
Carnet de recherche de Nicolas Lambert plus généraliste sur la cartographie et les nouvelles technologies liées.
* [http://elementr.hypotheses.org/](http://elementr.hypotheses.org/)  
Carnet de recherche du groupe ElementR, les activités de ce groupe consistent à organiser des séances de formation et à produire des matériaux pédagogiques sur l’utilisation du logiciel R en sciences humaines et sociales.  
* [*Mailing list* R-sig-Geo](https://stat.ethz.ch/mailman/listinfo/r-sig-geo)  
*Mailing list* dédiée aux discussions sur l'utilisation des packages et données géographiques dans R  
* [http://www.r-bloggers.com/](http://www.r-bloggers.com/)      
Agrégateur de blogs sur R, généraliste mais les post géographiques sont assez fréquents.  
* [Cartographie et Analyse Spatiale avec R](http://wukan.ums-riate.fr/RUSS/PresentationRUSS/)  
Présentation RUSS de 2014.
